【裁判字號】    97,訴,1948
【裁判日期】    971014
【裁判案由】    損害賠償
【裁判全文】
臺灣臺中地方法院民事判決              97年度訴字第1948號
原      告  柏揚行化工有限公司
法定代理人  丁○○
被      告  國華人壽保險股份有限公司
法定代理人  丙○○
被      告  乙○○
            甲○○
            戊○○
共      同
訴訟代理人  魏大千律師
上列當事人間請求損害賠償事件，本院於民國97年9月30日言詞
辯論終結，判決如下：
    主  文
原告之訴駁回。
訴訟費用由原告負擔。
    事  實  及  理  由
壹、原告方面：
一、訴之聲明：
  (一)被告應連帶給付原告新台幣（下同）200萬元，及自起訴狀
    繕本送達翌日起自清償日止，按年利率5%計算之利息。
  (二)訴訟費用由被告連帶負擔。
二、原告主張略以：被告戊○○、甲○○、乙○○係被告國華人
    壽保險股份有限公司（下稱國華保險公司）之受僱人。原告
    前曾向被告國華保險公司投保保單編號分別為J0000000、
    J0000000、J0000000及J0000000等4張保單。嗣遭訴外人曾
    詩閑（原名曾蘭英）於92年2月19日，持前揭保單、原留印
    鑑章、銀行存摺、委託書及身份證件至被告國華保險公司台
    中分公司申辦保單借款（下稱系爭保單借款），經被告國華
    保險公司核定分別貸與50萬9,000元、51萬8,000元、51萬
    5,000元、21萬2,000元，合計175萬4,000元，而上開款項旋
    遭訴外人曾詩閑於92年2月21日盜領。查上開委託書，業經
    臺灣高等法院臺中分院94年度上字第379號民事判決、最高
    法院95年度台上字第2899號民事裁定，確認係訴外人曾詩閑
    於辦理保單借款時當場偽造者，是被告戊○○於承辦保單借
    款當時應知悉曾詩閑並無代理權限，竟仍予以受理，且被告
    甲○○、乙○○亦未加以審核，顯係故意與曾詩閑配合，渠
    等之侵權行為，造成原告損失175萬4,000元。而且被告等所
    為亦造成原告名譽受損及營業大幅萎縮，就此部分原告請求
    賠償精神損失24萬6,000元。又被告國華保險公司為被告戊○○等三人之僱用人，就其受僱人因執行職務之侵權行為，
    應負連帶賠償責任。爰依民法第184條、第188條之規定，訴
    請被告連帶給付如訴之聲明所示等語。
貳、被告部分：
一、答辯聲明：
  (一)原告之訴駁回。
  (二)訴訟費用由原告負擔。
二、被告答辯略以：
  (一)原告僅以委託書及借據，作為被告乙○○、甲○○、戊○○
    與訴外人曾詩閑共謀侵害原告權利之唯一證據，惟原告就被
    告有何「故意」侵害原告權利之意圖，未盡舉證之責，僅為
    憑空猜測。
  (二)原告似以臺灣高等法院臺中分院94 年度上字第379號民事判
    決、最高法院95年度台上字第2899 號民事裁定作為其請求
    名譽及精神損害賠償之依據。惟訴訟非「不法」手段，應無
    法構成不法侵害。據此，原告主張損害賠償之構成要件並不
    該當。且該判決結果，係被告國華保險公司對原告之保單設
    質借款之質權及其所擔保之借款債權不存在。是以，原告如
    何能有175萬4,000元及24萬6,000元之損失？
  (三)綜上所陳，本件原告之請求因無「不法」及「損害」二要件
    存在，自與損害賠償之構成要件有所不合。故原告據侵權行
    為法律關係對被告等人有所請求，應屬無據，自不待言。
參、兩造經法官試行整理並簡化爭點，結果如下：
一、兩造不爭執事項：
  (一)原告曾於94年間對被告國華保險公司提起本院94年度訴字第
    1494號確認債權不存在訴訟，後經台灣高等法院台中分院94
    年度上字第379號判決原告勝訴，再經最高法院95年度台上
    字第2899號裁定駁回上訴確定。
  (二)被告國華保險公司於97年6月間對原告及訴外人曾詩閑提起
    本院97年度訴字第1467號請求返還不當得利及損害賠償訴訟
    。
二、本件爭執事項 (要點)在於：原告依據侵權行為請求被告連
    帶賠償200萬元，是否有理由？
肆、法院之判斷：
一、按侵權行為所發生之損害賠償請求權，以有故意及過失不法
    侵害他人權利為其成立要件，若其行為並無故意或過失，即
    無賠償之可言；又損害賠償之債，以有損害之發生及有責任
    原因之事實，並二者之間，有相當因果關係為成立要件，故
    原告所主張之損害賠償之債，如不合於此項成立要件者，即
    難謂有損害賠償請求權存在；最高法院54年台上字第1523號
    、48年台上字第481號分別著有判例可資參照。
二、查訴外人曾詩閑於92年9月19日趁丁○○出國期間，擅自盜
    取原告公司及負責人印章偽造委託書及保單借款借據，以原
    告向被告國華保險公司投保保單編號分別為J0000000、
    J0000000、J0000000及J0000000等4張保單，向被告國華保
    險公司台中分公司申辦系爭保單借款，被告甲○○、戊○○
    、乙○○當時分別擔任被告國華保險公司台中分公司之經辦
    、科長、行政主管，渠等未向原告法定代理人丁○○查證，
    單以丁○○與曾詩閑當時係屬夫妻關係（婚姻關係存續至93
    年3月3日經法院判決離婚確定時止），且曾詩閑持憑各項蓋
    有原留印鑑章之必備書件，誤認曾詩閑獲有原告之授權，因
    而核定分別貸與50萬9,000元、51萬8,000元、51萬5,000元
    、21萬2,000元，合計175萬4,000元，固有不當。惟所謂故
    意係指行為人對於構成侵權行為之事實，明知並有意使其發
    生或預見其發生，而其發生並不違背其本意，始足當之。衡
    情，若被告甲○○、戊○○、乙○○明知訴外人曾詩閑未獲
    授權，當無仍准予系爭保單借款，致造成被告國華保險公司
    損失之理。是原告以委託書係當場所製作為由，主張被告戊○○、甲○○、乙○○係故意與曾詩閑配合云云，尚屬率斷
    ，不足採信。
三、次查原告曾於94年間，就訴外人曾詩閑未經原告授權，擅自
    盜取原告公司及負責人丁○○印章，向被告國華保險公司辦
    理系爭保單借款一事，對被告國華保險公司提起本院94年度
    訴字第1494號確認債權不存在訴訟，經上訴後由台灣高等法
    院台中分院94年度上字第379號判決原告勝訴，嗣經被告國
    華保險公司上訴後，由最高法院95年度台上字第2899號裁定
    駁回上訴確定，此有原告提出之台灣高等法院台中分院94年
    度上字第379號民事判決及最高法院95年度台上字第2899號
    裁定各1份為證。上述判決既已確認被告國華保險公司對原
    告上開4張保單設質借款175萬4,000元之質權及其所擔保之
    借款債權不存在，則原告自無損失可言。故原告依據民法第
    184、188條規定，請求被告連帶賠償175萬4,000元，洵屬無
    據。
四、再查訴訟權為憲法第16條所保障之基本權利，故人民藉由訴
    訟主張權利，乃正當權利之行使，除有涉及誣告者外，尚不
    得因其敗訴而應負侵權行為責任。況上開確認債權不存在訴
    訟，係由原告所提起，被告國華保險公司僅係被動應訴，雖
    其最終遭判決敗訴確定，究無由課以侵權行為之責任。故原
    告以其與被告國華保險公司間之上開確認債權不存在訴訟費
    時多年，造成原告公司名譽、信用受損及營業大幅萎縮為由
    ，請求被告連帶給付24萬6,000元，亦屬無理由。
五、綜上所述，原告本於侵權行為之法律關係，請求被告連帶給
    付200萬元，及自起訴狀繕本送達翌日起自清償日止，按年
    利率5%計算之利息，即有未洽，應予駁回。
六、至於被告國華保險公司於97年6月間，另對原告及訴外人曾
    詩閑提起本院97年度訴字第1467號請求返還不當得利及損害
    賠償訴訟一事，核與本件無涉；又本件事證已臻明確，兩造
    其餘主張、陳述及所提之證據，經審酌後於判決結果無影響
    ，無一一論述之必要，附此敘明。
伍、據上論結，原告之訴為無理由，依民事訴訟法第78條判決如
    主文。
中    華    民    國    97    年    10    月    14    日
                  民事第四庭    法  官  陳文燦
正本係照原本作成。
如對本判決上訴，須於判決送達後20日內向本院提出上訴狀。
中    華    民    國    97    年    10    月    14    日
                                書記官  鄭淑英


司法院資訊處製作；財團法人民間司法改革基金會備份。
